臺灣臺北地方法院刑事判決　　　　　　　94年度訴字第1129號
公　訴　人　臺灣臺北地方法院檢察署檢察官
被　　　告　甲○○
上列被告因違反商業會計法等案件，經檢察官聲請以簡易判決處
刑（94年度偵字第7705號），本院認不宜簡易判決處刑，改依通
常程序審理，嗣本院於準備程序中經訊問被告自白犯罪後，並經
本院合議庭裁定認為宜以簡式審判程序審理，判決如下：
    主    文
甲○○連續行使偽造私文書，足以生損害於他人，處有期徒刑肆
月，如易科罰金，以參佰元折算壹日。扣案之偽造瑪潔實業有限
公司、瑞妮企業有限公司八十六年全年度薪工資清冊及扣繳稅額
明細表上偽造之「乙○○」署名及印文各拾參枚，及偽造之「乙
○○」印章壹枚，均沒收之。又公司負責人，為納稅義務人以詐
術逃漏稅捐，處有期徒刑參月，如易科罰金，以參佰元折算壹日
。應執行有期徒刑陸月，如易科罰金，以參佰元折算壹日。扣案
之偽造瑪潔實業有限公司、瑞妮企業有限公司八十六年全年度薪
工資清冊及扣繳稅額明細表上偽造之「乙○○」署名及印文各拾
參枚，及偽造之「乙○○」印章壹枚，均沒收之。
    事    實
一、甲○○係設在臺北市○○區○○街159 號4 樓之1 「瑪潔實
    業有限公司」（下稱瑪潔公司）、「瑞妮企業有限公司」（
    下稱瑞妮公司）之負責人，為公司法第8 條所稱之公司負責
    人，亦為商業會計法所稱之商業負責人，負有據實製作薪資
    所得扣繳暨免扣繳憑單（下稱薪資所得扣繳憑單）及登載營
    利事業所得稅結算申報書之義務，為從事業務之人。甲○○
    明知乙○○（已於民國94年7 月6 日更名為劉祐瑄）於86年
    間未曾在瑪潔公司及瑞妮公司任職及支薪，竟仍於申報86年
    度營利事業所得稅時，在臺北市○○區○○街與松江路口之
    麥當勞速食店內，向真實姓名年籍不詳自稱王姓之成年男子
    ，以新臺幣（下同）1 萬元之代價，購得乙○○之國民身分
    證影本，且委由不知情之刻印行人員偽刻「乙○○」印章1
    枚，並在瑪潔公司及瑞妮公司86年全年度薪工資清冊及扣繳
    稅額明細表（下稱薪工資清冊）上分別接續偽造「乙○○」
    之署名及印文各13枚，以供其申報公司員工薪資之用，虛報
    乙○○領取瑪潔公司20萬元、瑞妮公司19萬9 千2 百元之薪
    資，並在其業務上應製作之86年度營利事業所得稅結算申報
    書及薪資所得扣繳憑單上登載乙○○於86年度曾支領上開2
    家公司薪資之不實事項，復持向財政部臺北市國稅局大安分
    局行使，申報瑪潔公司及瑞妮公司86年度營利事業所得稅，
    藉此詐術之方法分別逃漏瑪潔公司4 萬9 千6 百91元及瑞妮
    公司5 萬1 千1 百88元之營利事業所得稅，足以生損害於乙
    ○○及該管稅捐稽徵機關核稅及處理賦稅事務之正確性。
二、案經乙○○訴由臺灣臺北地方法院檢察署檢察官聲請簡易判
    決處刑，本院認不宜簡易判決處刑，改依通常程序審理，嗣
    本院於準備程序中經訊問被告自白犯罪後，並經本院合議庭
    裁定認為宜以簡式審判程序審理。
    理　　由
一、前揭事實業據被告甲○○於本院準備程序及審理時均供承不
    諱，核與被害人乙○○於警詢中之指訴情節相符。此外，復
    有瑪潔公司、瑞妮公司86年全年度之薪工資清冊及扣繳稅額
    明細表影本各1 紙、財政部臺北市國稅局92年7 月11日財北
    國稅審三字第0920061672號函暨其附件（瑪潔公司86年營利
    事業所得稅結算申報書、資產負債表、86年度營業成本明細
    表、86年度其他費用及製造費用明細表、總分支機構銷售額
    明細表、瑪潔公司財產目錄明細表、86年營利事業所得稅結
    算申報核定通知書）、財政部臺北市國稅局大安分局94年1
    月10日財北國稅大安營所字第0940200790號函暨其附件（瑞
    妮公司86年營利事業所得稅核定通知書、違章補徵核算表）
    、財政部臺北市國稅局94年11月29日財北國稅資字第094012
    1471號函暨函附之瑞妮公司86年度營利事業所得稅結算申報
    書（損益及稅額計算表）及資產負債表等資料、乙○○於瑪
    潔公司86年度之各類所得扣繳暨免扣繳憑單及財政部臺灣省
    北區國稅局綜合所得稅核定通知書影本各1 份在卷（見臺灣
    臺北地方法院檢察署90年度偵字第22417 號偵查卷第23頁至
    第24頁、臺灣士林地方法院檢察署92年度偵緝字第761 號偵
    查卷第16頁至第25頁、臺灣士林地方法院檢察署93年度偵字
    第10484 號偵查卷第17頁至第19頁、臺灣士林地方法院檢察
    署93年度偵字第8248號偵查卷第22頁至第23頁、本院卷第42
    頁至第44頁）可稽。基此，堪認被告之自白核與事實相符，
    自得採為論罪之依據。本件事證已臻明確，被告上揭犯行洵
    堪認定。
二、查被告為商業負責人及從事業務之人，而薪工資清冊，乃附
    隨其業務而製作，係屬業務上所掌之文書，亦為領款人收受
    薪資之收據，自屬商業會計法第15條規定商業會計憑證中之
    原始憑證（最高法院94年度台上字第1757號判決及93年度台
    上字第5110號判決同此見解），此外，既經領款人員於其上
    簽章具領，即具有按冊金額如數領訖之用意，應屬私文書，
    最高法院69年度台上字第696 號判例可資參照。次查，薪資
    所得扣繳憑單，其用意在於稽徵機關蒐集及掌握課稅資料，
    以利稅捐之核課，並非證明交易事項發生之經過而為造具記
    帳憑證，或證明處理會計事項人員之責任而為記帳所根據之
    憑證，故非商業會計法所稱「原始憑證」或「記帳憑證」（
    最高法院94年度台上字第421 號判決及94年度台上字第2316
    號判決同此見解），然其係附隨其業務而製作，故薪資所得
    扣繳憑單及營利事業所得稅結算申報書，係屬於業務上製作
    之文書。被告既明知被害人乙○○於86年間未曾在瑪潔公司
    及瑞妮公司任職及支薪，竟在瑪潔公司及瑞妮公司86年度全
    年度薪工資清冊上虛偽填載被害人乙○○支領瑪潔公司20萬
    元、瑞妮公司19萬9 千2 百元之薪資，並在該2 紙薪工資清
    冊上接續偽造被害人「乙○○」之署名及印文各13枚，及在
    其業務上應製作之86年度薪資所得扣繳憑單及營利事業所得
    稅結算申報書上登載被害人乙○○於86年度曾支領上開薪資
    之不實事項，復持前開薪資所得扣繳憑單及營利事業所得稅
    結算申報書向財政部臺北市國稅局大安分局行使，申報瑪潔
    公司及瑞妮公司86年度營利事業所得稅，藉此詐術之方法逃
    漏營利事業所得稅，足以生損害於被害人乙○○及該管稅捐
    稽徵機關核稅及處理賦稅事務之正確性，並為納稅義務人瑪
    潔公司及瑞妮公司逃漏稅捐，核其所為，係犯稅捐稽徵法第
    47條第1 款、第41條詐術逃漏稅捐罪（納稅義務人係瑪潔公
    司及瑞妮公司，係該公司犯稅捐稽徵法第41條之罪，而被告
    係該公司之負責人，應依同法第47條第1 款規定，課以前開
    第41條罪責）、商業會計法第71條第1 款之明知不實事項填
    製會計憑證罪、刑法第216 條、第215 條之行使業務上登載
    不實文書罪及同法第216 條、第210 條之行使偽造私文書罪
    。被告明知不實事項填製薪工資清冊之會計憑證行為，因商
    業會計法第71條第1 款之填製不實會計憑證罪，係刑法第21
    6 條、第215 條之行使業務上文書登載不實罪之特別規定，
    依特別法優於普通法之法律競合關係，即應擇一適用商業會
    計法第71條第1 款之規定論處。又被告一行為觸犯填製不實
    會計憑證罪及偽造私文書罪（指薪工資清冊部分），係想像
    競合犯，應從一重之偽造私文書罪處斷。復被告於同一薪工
    資清冊上接續偽造被害人乙○○之署名及印文各13枚，然因
    被害法益僅有一個，袛成立一偽造私文書罪。另被告偽造署
    名及印文為偽造私文書之部分行為，又偽造私文書之低度行
    為為行使偽造私文書之高度行為所吸收，及被告明知不實事
    項而仍登載於其業務上製作之薪資所得扣繳憑單及營利事所
    得稅結算申報書並據以申報稅捐持之行使，其登載不實之行
    為係行使行為之前階段行為，亦應為行使行為所吸收，均不
    另論罪。再被告利用不知情之刻印行人員偽刻被害人「乙○
    ○」印章，係為間接正犯。復被告先後多次偽造薪工資清冊
    及於薪資所得扣繳憑單及營利事業所得稅結算申報書上虛報
    被害人乙○○之薪資，並提出向稅捐機關申報之犯行，均時
    間緊接，所犯均係構成要件相同之罪名，顯均係基於概括犯
    意反覆為之，均為連續犯，均應依刑法第56條之規定，以一
    罪論，並加重其刑。按稅捐稽徵法第47條第1 款之規定，係
    將納稅義務人之公司之責任，基於刑事政策之考慮，於其應
    處徒刑範圍內，轉嫁於公司之負責人，故此情形而受罰之公
    司負責人，乃屬於「代罰」之性質，其並非逃漏稅捐之納稅
    義務人。且公司為法人，不具有犯罪能力，自無犯意存在，
    當無基於概括犯意逃漏稅捐可言，從而代罰之公司負責人自
    亦不成立連續犯，附此敘明。又被告所犯上開連續行使業務
    上登載不實文書罪及連續行使偽造私文書罪2 罪間，有方法
    結果之牽連關係，為牽連犯，依刑法第55條後段之規定，應
    從較重之連續行使偽造私文書罪處斷。而刑法第55條後段所
    謂之牽連犯，必須2 個以上之行為有方法與結果之關係，始
    足構成，亦即必須以犯一罪之方法行為犯他罪，或以犯一罪
    之結果行為犯他罪，方得成立牽連關係，公司負責人既非逃
    漏稅捐之納稅義務人，其僅係代罰而已，公司以不正當方法
    逃漏稅捐，縱由該公司負責人或其他有權代表公司之自然人
    代表公司為之，究非屬於公司負責人本身之犯罪行為，自與
    該公司負責人之其他犯罪行為間，無方法結果之牽連關係可
    言（最高法院85年度台上字第6065號判決亦同此見解），是
    被告所犯上開詐術逃漏稅捐罪及連續行使偽造私文書罪，犯
    意各別，行為互殊，應予分論併罰。爰審酌被告之犯罪動機
    、目的、手段、品行、智識程度，逃漏之稅額達10萬零8 百
    79元，惟念其犯罪後復能坦認犯行，態度尚稱良好等一切情
    狀，分別量處如主文所示之刑。又查刑法第41條易科罰金之
    折算標準，業經立法院於90年1 月4 日修正，並經總統於同
    年月10日公布施行，自應適用新法（最高法院24年7 月總會
    決議（二）參照），爰併分別諭知易科罰金之折算標準。並
    定其應執行之刑及諭知易科罰金之折算標準。至偽造之瑪潔
    公司及瑞妮公司86年全年度薪工資清冊及扣繳稅額明細表、
    營利事業所得稅結算申報書及薪資所得扣繳憑單均業已提出
    於稅捐機關而行使，並非屬被告所有，本院自無從宣告沒收
    ，惟偽造之瑪潔公司及瑞妮公司86年全年度薪工資清冊及扣
    繳稅額明細表上偽造之「乙○○」署名及印文各13枚，及偽
    造之「乙○○」印章一枚，均應依刑法第219 條之規定，併
    予宣告沒收之。
據上論斷，應依刑事訴訟法第452 條、第273 條之1 第1 項、第
299 條第1 項前段，稅捐稽徵法第47條第1 款、第41條，商業會
計法第71條第1 款，刑法第11條前段、第2 條第1 項前段、第56
條、第216 條、第215 條、第210 條、第55條、第51條第5 款、
修正後第41條第1 項前段、第2 項、第219 條，罰金罰鍰提高標
準條例第1 條前段、第2 條，判決如主文。
本案經檢察官黃紋綦到庭執行職務。
中　　華　　民　　國　　94　　年　　12　　月　　16　　日
                  刑事第七庭法  官  蔡正雄
上正本證明與原本無異。
如不服本判決，應於判決送達後10日內向本院提出上訴狀（應抄
附繕本）。告訴人或被害人如對於本判決不服者，應具備理由請
求檢察官上訴，其上訴期間之計算係以檢察官收受判決正本之日
期為準。
                            書記官  葉潔如
中　　華　　民　　國　　94　　年　　12　　月　　16　　日
附錄本案論罪科刑所依據之法條：
稅捐稽徵法第47條
 (法人或非法人團體負責人之刑責)
本法關於納稅義務人、扣繳義務人及代徵人應處徒刑之規定，於
左列之人適用之：
一  公司法規定之公司負責人。
二  民法或其他法律規定對外代表法人之董事或理事。
三  商業登記法規定之商業負責人。
四  其他非法人團體之代表人或管理人。
稅捐稽徵法第41條
 (逃漏稅捐之處罰)
納稅義務人以詐術或其他不正當方法逃漏稅捐者，處5 年以下有
期徒刑、拘役或科或併科新臺幣6 萬元以下罰金。
納稅義務人以詐術或其他不正當方法逃漏稅捐者，處5 年以下有
期徒刑、拘或科或併科新臺幣6 萬元以下罰金。
商業會計法第71條
商業負責人、主辦及經辦會計人員或依法受託代他人處理會計事
務之人員有左列情事之一者，處5 年以下有期徒刑、拘役或科或
併科新臺幣15萬元以下罰金：
一  以明知為不實之事項，而填製會計憑證或記入帳冊者。
二  故意使應保存之會計憑證、帳簿報表滅失毀損者。
三  意圖不法之利益而偽造、變造會計憑證、帳簿報表內容或撕
    毀其頁數者。
四  故意遺漏會計事項不為記錄，致使財務報表發生不實之結果
    者。
五  其他利用不正當方法，致使會計事項或財務報表發生不實之
    結果者。
中華民國刑法第210條
(偽造變造私文書罪)
偽造、變造私文書，足以生損害於公眾或他人者，處5 年以下有
期徒刑。
中華民國刑法第215條
(業務上文書登載不實罪)
從事業務之人，明知為不實之事項，而登載於其業務上作成之文
書，足以生損害於公眾或他人者，處3 年以下有期徒刑、拘役或
5 百元以下罰金。
中華民國刑法第216條
(行使偽造變造或登載不實之文書罪)
行使第210 條至第215 條之文書者，依偽造、變造文書或登載不
實事項或使登載不實事項之規定處斷。
